臺灣高雄地方法院刑事判決　　　　　　　　　　　　九十三年度簡上字第四九三號
　　上　訴　人
　　即　被　告　甲○○
右列上訴人因違反臺灣地區與大陸地區人民關係條例等案件，不服臺灣高雄地方法院
高雄簡易庭中華民國九十三年六月二十一日九十三年度簡字第二六九二號第一審簡易
判決（聲請簡易判決處刑案號：九十三年度偵緝字第九四一號），提起上訴，本院管
轄之第二審合議庭判決如左：
    主  文
原判決撤銷。
甲○○共同違反不得使大陸地區人民非法進入臺灣地區之規定，處有期徒刑伍月，如
易科罰金，以佰元折算壹日。
    事  實
一、甲○○明知其與中國大陸地區女子丙○○（業於民國九十三年二月二十七日因妨
    害風化案遭查獲後遣送出境）並無結婚之真意，且不得使大陸地區人民非法進入
    臺灣地區，竟與姓名、年籍不詳之成年男子，共同以假結婚方式引介大陸女子丙
    ○○非法進入臺灣地區。甲○○乃與該年籍不詳之男子基於使大陸地區人民非法
    進入臺灣地區之犯意聯絡，並與丙○○及該名男子共同基於使公務員登載不實文
    書，並行使之概括犯意聯絡，於九十二年六月二十六日，由甲○○、丙○○在大
    陸地區廣西省壯族自治區南丁地區行政公署辦理虛偽之結婚登記手續，而取得該
    署所核發之桂南地婚字第二○○三○四○號中華人民共和國結婚證，嗣甲○○返
    國後，明知其與丙○○間之婚姻欠缺結婚真意為無效之婚姻，甲○○仍持以向財
    團法人海峽交流基金會（以下簡稱海基會）申請文書驗證獲准，取得該會同年七
    月十七日出具之證明書一紙，並於同年七月十八日持前述結婚公證書及海基會出
    具之證明書，向高雄市三民區戶政事務所，填具結婚登記申請書辦理結婚戶籍登
    記，致使不知情而承辦該戶政業務之公務員，將前開不實之結婚事項，登載於職
    務上所掌之戶籍登記資料公文書上，並據此核發配偶欄為丙○○之不實登記之甲
    ○○國民身分證、戶籍謄本各一份與甲○○，足以生損害於高雄市三民區戶政事
    務所對戶籍管理之正確性。甲○○待辦妥結婚登記完竣，取得載有前開不實事項
    之戶籍謄本後，隨即於同年七月二十四日持以向高雄市三民第二分局陽明派出所
    ，填具「大陸地區人民進入臺灣地區保證書」以辦理丙○○進入臺灣地區之保證
    責任，使承辦警員在其職務上所掌保證書「對保或證明機關（構）簽註意見欄」
    上，對此不實之配偶資料記載予以核章簽註，足以生損害於警察機關對大陸地區
    人民進入臺灣地區相關保證責任之正確性。其後甲○○又持該載有不實事項之戶
    籍謄本及大陸地區人民進入臺灣地區保證書，於同年七月二十五日委由不知情之
    謝陳惠美持以向內政部警政署入出境管理局（下稱入出境管理局）以「配偶探親
    」之名義，填載大陸地區人民進入臺灣地區旅行證申請書，據以向入出境管理局
    申請丙○○以配偶身分來台探親，致使入出境管理局承辦業務之該管公務員在職
    務上所掌之許可字號0000000000號中華民國旅行證之公文書，登載「
    探親」之不實事項後，核發旅行證與丙○○，丙○○即於同年九月十七日持前開
    不實登載之旅行證，向高雄小港機場之驗關人員提出行使，藉此非法之方式，順
    利入境臺灣地區，足以生損害於入出境管理局對於入出境管理之正確性。嗣於九
    十二年十一月十九日晚上八時許，在臺南市○○路二○○號號樓下查獲丙○○涉
    嫌非法賣淫，因丙○○供出假結婚一情而循線查悉上情。
二、案經臺南市警察局第四分局報告臺灣臺南地方法院檢察署呈臺灣高等法院高雄分
    院檢察署令准移轉臺灣高雄地方法院檢察署偵查後，聲請以簡易判決處刑。
    理  由
一、訊據上訴人即被告甲○○固坦承於右揭時、地與大陸地區女子丙○○結婚，並依
    相關程序申請丙○○來台之事實，惟矢口否認有何違反臺灣地區與大陸地區人民
    關係條例及偽造文書之犯行，辯稱：其與丙○○並非假結婚，二人結婚共花費新
    台幣（下同）二十萬元許，丙○○來台後共同居住在高雄市○○區○○路住處，
    其妹許錦玉知悉其等共同生活之情況云云。經查：（一）證人許錦玉於本院審理
    時到庭具結證稱：被告與丙○○結婚費用約二十幾萬元，且該費用由伊支付一情
    ，固與被告之供述大致相符，然證人許錦玉證稱該筆費用係放在住處保險箱內之
    現金，則證人許錦玉是否曾支付該筆費用，因無金融機關實際資金往來明細，尚
    難盡信，且證人許錦玉另證述：被告平時因為工作關係住外面，結婚時在家裡住
    了一段時間又到外地工作。被告到外地工作時，丙○○也一起跟去。被告於婚後
    一個多月先到小港賣檳榔，而暫住朋友家，丙○○有一起去，後來又去台北。被
    告夫妻住二樓，但有時亦住四樓大哥房間，因為大哥不常回來，房子是大哥的。
    伊住在娘家期間，先生會過來，但晚上又回婆家。丙○○到臺南一事，是接到警
    察電話後始知悉，伊聯絡被告，被告說和丙○○吵架，丙○○又離家了等情，經
    核與被告供稱：房子係伊名下所有，婚後與丙○○住在二樓，有一次因為喝酒其
    到四樓去睡，丙○○睡二樓。婚後二個月許，伊到外地工作，丙○○僅跟去一次
    ，該次是到台北，住了一個星期。案發前二、三天，伊從住處載丙○○到高雄市
    ○○路與市中路口找同鄉後便到北部工作。許錦玉是與先生、小孩一起回黃興路
    住，其妹婿有在黃興路過夜等情，就其等共同居住之房屋究係被告或其大哥所有
    ，證人許錦玉回娘家居住期間，許錦玉先生究竟有無在黃興路共同生活，被告與
    丙○○是否曾在四樓居住及丙○○於查獲前離家之原因均有所出入。況丙○○於
    九十二年九月十七日來台時，依證人許錦玉之證述，伊當時已育有一名未滿二歲
    之女孩（九十年十一月二十日出生），且婆家亦僅有伊一位媳婦，衡情證人許錦
    玉豈能隨心所欲攜帶幼女住在娘家且未與丈夫同住。是證人許錦玉是否在丙○○
    來台期間，經常且長期性居住在娘家，已有疑義。從而，無從據證人許錦玉上開
    與被告相互出入之證述，為被告與丙○○有實質婚姻生活之認定。（二）依被告
    於本院審理時供稱：丙○○被抓到當天警察打電話給伊時，已經半夜三、四點了
    ，警察沒有在作筆錄之前通知伊，丙○○偵訊完畢約半夜二、三點打電話給伊，
    叫伊去警局，不知道要做甚麼事。警察叫伊帶丙○○的證件、機票去警察局，但
    伊叫丙○○自己保管證件、機票，不知道警察為何要騙伊去派出所一情觀之，被
    告於丙○○遭查獲當日，既曾接獲警方電話，然卻未出面說明，亦未委由任何親
    人、友人到場瞭解狀況，此由卷內僅有丙○○之警訊筆錄可證，此與一般共營家
    庭生活之夫妻或家屬，在其親人因案被帶往警局時，心生憂慮而前往關切之情況
    相悖，尤以丙○○係被告以二十萬元代價娶回之新婚妻子，來台甫滿二個月，並
    無其他親人，被告對於丙○○因案被帶回警局豈會撒手不管，毫無聞問？而丙○
    ○於九十二年十一月五日前往臺南，並自該日起至同年十一月十九日被查獲為止
    ，約二星期期間，每日均從事賣淫工作，且每日賣淫次數達四次至七次不等，已
    據證人丙○○於警詢中證述綦詳在卷，並有紀錄賣淫日期與次數之記事本附卷可
    稽，堪認證人丙○○之證述屬實，則被告於本院審理時供稱其與丙○○在案發前
    二、三天均住在黃興路住處一情，亦顯然不可採信。（三）再者，近幾年促成二
    岸婚姻之婚姻介紹所已甚普遍，被告雖供稱以二十萬元代價娶得大陸妻子丙○○
    ，然被告並非委由具有信譽之介紹所代為促成婚姻，卻委由綽號「石頭」之男子
    介紹，且無法提供「石頭」之年籍等資料，此方式顯與正當之促成婚姻途徑有異
    。且被告對於申請丙○○來台之代辦旅行社供稱係東亞旅行社，亦顯與本案代辦
    旅行社為南亞旅行社不同，有大陸地區人民進入臺灣地區旅行證申請書在卷可稽
    ，另被告供稱之代辦人為「小林」，亦僅有別名，旅行社住址在何處及代辦費用
    為何復稱均已忘記，上開各情均堪認被告對於丙○○如何來台並未積極關切。（
    四）佐以證人丙○○於警詢及偵查中均陳稱與被告係假結婚，且賣淫必須賺取二
    十萬元以後，伊才能拿到錢，因為經紀人稱二十萬元是申請伊來台之花費，經核
    與被告供稱之花費大致相同，且證人丙○○來台約一個半月後即密集從事賣淫工
    作，已如上述，苟證人丙○○係因真實婚姻來台，何需賣淫另外償還來台費用，
    而證人丙○○於檢察官偵查中所為假結婚之陳述，並致自己受刑事追訴之虞，若
    非真實，豈會陷自己於罪，是伊陳述並無顯有不可信之情形。此外，復有廣西壯
    族自治區南丁地區行政公署結婚證書、許可字號為0000000000號中華
    民國旅行證、高市三民區第二戶政事務所九十三年四月二十六日函檢附之結婚登
    記申請書、海基會證驗書、中華人民共和國廣西壯族自治區南丁地區公證處公證
    書、入出境管理局九十三年四月二十七日函檢附之丙○○出入境紀錄及大陸地區
    人民進入臺灣地區旅行證申請書、大陸地區進入臺灣地區保證書、委託書、中華
    民國臺灣地區（補出）境申請書在卷可稽，是被告上開所辯，不足採信，其係以
    假結婚之方式，使丙○○非法進入臺灣地區甚明。綜上所述，本案事證明確，被
    告犯行，已堪認定，應依法論科。
二、被告行為後，臺灣地區與大陸地區人民關係條例第七十九條第一項已於民國九十
    二年十月二十九日修正公布，並於同年十二月三十一日施行，其違反同條例第十
    五條第一款不得使大陸地區人民非法進入臺灣地區之規定而應受刑事處罰者，法
    定刑乃由修正前之「處五年以下有期徒刑、拘役或科或併科新臺幣五十萬元以下
    罰金」，提高為「處一年以上七年以下有期徒刑，得併科新臺幣一百萬元以下罰
    金」，比較修正前後之新舊法，應以舊法較有利於被告，是依刑法第二條第一項
    但書之規定，應適用最有利於行為人之法律即修正前臺灣地區與大陸地區人民關
    係條例第七十九條第一項處罰。是核被告所為，係犯修正前臺灣地區與大陸地區
    人民關係條例第七十九條第一項之違反不得使大陸地區人民非法進入臺灣地區規
    定罪、刑法第二百十六條、第二百十四條之行使使公務員登載不實文書罪。被告
    欠缺結婚之真意，其與成年之年籍不詳男子間基於犯意之聯絡，由被告前往大陸
    地區廣西省與丙○○假結婚，而假結婚之目的係在使丙○○入境臺灣地區，是被
    告與該不詳姓名、年籍之男子間，就違反臺灣地區與大陸地區人民關係條例之行
    為，有犯意聯絡及行為分擔，為共同正犯；被告與該不詳姓名、年籍之男子及丙
    ○○間，就行使使公務員登載不實文書罪間，有犯意聯絡及行為分擔，俱為共同
    正犯。聲請人漏未就被告與該不詳姓名、年籍之男子間，共犯違反臺灣地區與大
    陸地區人民關係條例之犯行；被告與該不詳姓名、年籍之男子及丙○○，共犯行
    使使公務員登載不實文書罪，均有未洽。又被告多次明知為不實之事項，而使公
    務員登載於職務上所掌之公文書並持以行使之行為，時間緊接、犯罪構成要件相
    同，顯係基於概括之犯意反覆為之，爰依連續犯之規定論以一罪，並加重其刑。
    被告使公務員登載不實之低度行為，為行使之高度行為吸收，不另論罪。聲請人
    雖漏未論及被告於九十二年七月二十四日，向高雄市三民第二分局陽明派出所，
    填具「大陸地區人民進入臺灣地區保證書」以辦理丙○○進入臺灣地區之保證責
    任，使承辦警員在其職務上所掌保證書「對保或證明機關（構）簽註意見欄」上
    ，對此不實之配偶資料記載予以核章簽註，復將保證書提出申請丙○○入境之使
    公務員登載不實並行使之行為，惟因其此部分所為，與使戶政機關及內政部警政
    署入出境管理局承辦人員為不實登載之犯行，並行使之行為，有連續犯之裁判上
    一罪關係，本院自得併予審究。再被告利用不知情之案外人謝陳惠美，持不實結
    婚登記之戶籍謄本及大陸地區人民進入臺灣地區旅行證申請書、大陸地區人民進
    入臺灣地區保證書等相關資料，申辦丙○○進入臺灣地區之旅行證，而實施行使
    使公務員登載不實文書之行為，為間接正犯。再被告所犯上開修正前臺灣地區與
    大陸地區人民關係條例第七十九條第一項之違反不得使大陸地區人民非法進入臺
    灣地區規定罪，與刑法第二百十六條、第二百十四條連續行使明知為不實之事項
    ，而使公務員登載於職務上所掌之公文書罪之二罪間，有方法結果之牽連關係，
    爰依刑法第五十五條之規定，從一重之修正前臺灣地區與大陸地區人民關係條例
    第七十九條第一項處斷。
四、原審以被告罪證明確，予以論罪科刑，固非無見。惟查，被告係與不詳姓名、年
    籍之男子及丙○○間，共犯行使明知為不實之事項而使公務員登載於職務上所掌
    之公文書之犯行，已如前述，原判決僅認被告與姓名、年籍不詳之成年男子共犯
    行使明知為不實之事項而使公務員登載於職務上所掌之公文書之犯行，即有未洽
    。被告上訴意旨辯稱未犯罪，雖無理由，但原判決既有上述可議之處，自應由本
    院撤銷改判。爰審酌被告犯後否認犯行，顯然毫無悔意，其以假結婚方式非法使
    大陸人民入境，致相關單位對入境之大陸人民無法有效管理，並增加社會問題，
    而與之假結婚之丙○○入境後從事妨害風化之行為，有臺南市警察局第四分局九
    十三年二月二十六日南市警四陸字第○九三○○○○四五二號函在卷可稽，已敗
    壞社會風氣等一切情狀，量處如主文所示之刑，並諭知易科罰金之折算標準。
據上論結，應依刑事訴訟法第四百五十五條之一第三項、第三百六十九條第一項前段
、第三百六十四條、第二百九十九條第一項前段、修正前臺灣地區與大陸地區人民關
係條例第十五條第一款、第七十九條第一項，刑法第十一條前段、第二條第一項但書
、第二十八條、第五十六號、第二百十六條、第二百十四條、第五十五條、第四十一
條第一項前段，罰金罰鍰提高標準條例第一條前段、第二條，判決如主文。
本案經檢察官乙○○到庭執行職務。
中      華      民      國    九十三    年      十      月    二十九    日
                                    臺灣高雄地方法院刑事第九庭
                                        審判長法  官    李璧君
                                              法  官    陳筱蓉
                                              法  官    黃惠玲
右正本證明與原本無異。
不得上訴。
                                              書記官    林秀珍
中    華    民    國      九十三      年      十一      月      三      日
附錄本判決論罪之法條：
修正前臺灣地區與大陸地區人民關係條例第十五條
下列行為不得為之：
一使大陸地區人民非法進入臺灣地區。
修正前臺灣地區與大陸地區人民關係條例第七十九條第一項
違反第十五條第一款規定者，處五年以下有期徒刑、拘役或科或併科新臺幣五十萬元
以下罰金。
刑法第二百十六條
行使第二百十條至第二百十五條之文書者，依偽造、變造文書或登載不實事項或使登
載不實事項之規定處斷。
刑法第二百十四條
明知為不實之事項，而使公務員登載於職務上所掌之公文書，足以生損害於公眾或他
人者，處三年以下有期徒刑、拘役或五百元以下罰金。
